ACORDAO-COMPLETO-2337426

ACÓRDÃO 165/2019 ATA 1/2019 - PRIMEIRA CÂMARA

VISTOS, relatados e discutidos estes autos da Tomada de Contas Especial instaurada pela Caixa Econômica Federal (Caixa) em razão da não consecução dos objetivos pactuados no Contrato de Repasse 233.292-40/2007, celebrado entre o Ministério das Cidades e a Prefeitura Municipal de Canindé/CE, com interveniência da Caixa, tendo por objeto a "construção de 60 unidades habitacionais no bairro Campinas e 12 unidades habitacionais na Vila Targinos, dotadas de infraestrutura de água, pavimentação e solução de esgotamento sanitário".
ACORDAM os Ministros do Tribunal de Contas da União, reunidos em sessão da 1ª Câmara, diante das razões expostas pelo Relator, em:
9.1. considerar revel Manoel Cláudio Pessoa Cardoso, com fundamento no art. 12, § 3º, da Lei 8.443/1992;
9.2. com fundamento nos arts. 1º, inciso I, 16, inciso III, alíneas "a" e "b" da Lei 8.443/1992 c/c os arts. 19 e 23, inciso III, da mesma Lei, e com arts. 1º, inciso I, 209, incisos I e II, 210 e 214, inciso III, do Regimento Interno, julgar irregulares as contas de Manoel Cláudio Pessoa Cardoso, condenando-o ao pagamento das quantias a seguir especificadas, com a fixação do prazo de 15 (quinze) dias, a contar do recebimento da notificação, para que comprovem, perante o Tribunal (art. 214, inciso III, alínea "a", do Regimento Interno) , o recolhimento do débito aos cofres do Fundo Nacional de Desenvolvimento da Educação - FNDE, atualizado monetariamente e acrescido dos juros de mora devidos, calculados a partir das datas a seguir indicadas até o dia do efetivo recolhimento, na forma prevista na legislação em vigor:
	Data
	Valor

	06/09/2010
	46.018,37

	14/02/2011
	24.930,00

	08/06/2011
	57.870,00

	17/11/2011
	26.100,00

	13/11/2012
	23.512,84

9.3. aplicar a Manoel Cláudio Pessoa Cardoso a multa prevista no art. 57 da Lei 8.443/1992 c/c o art. 267 do Regimento Interno, no valor de R$ 28.000,00 (vinte e oito mil reais) , com a fixação do prazo de 15 (quinze) dias, a contar do recebimento da notificação, para comprovar, perante o Tribunal (art. 214, inciso III, alínea "a", do Regimento Interno) , o recolhimento da dívida aos cofres do Tesouro Nacional, atualizada monetariamente desde a data do presente Acórdão até a do efetivo recolhimento, se for paga após o vencimento, na forma da legislação em vigor;
9.4. autorizar, desde logo, a cobrança judicial das dívidas a que ser referem os itens 9.2 e 9.3 supra, caso não atendidas as notificações, nos termos do art. 28, inciso II, da Lei 8.443/1992;
9.5. autorizar também, caso venha a ser requerido pelo responsável, o pagamento das dívidas em até 36 (trinta e seis) parcelas mensais e consecutivas, nos termos do art. 26 da Lei 8.443/1992 c/c o art. 217 do Regimento Interno, fixando-lhe o prazo de quinze dias, a contar do recebimento da notificação, para comprovar perante o Tribunal o recolhimento da primeira parcela, e de trinta dias, a contar da parcela anterior, para comprovar os recolhimentos das demais parcelas, atualizadas monetariamente, incidindo ainda, sobre cada valor mensal correspondente ao débito, os juros de mora devidos, na forma prevista na legislação em vigor; 
9.6. dar ciência ao Ministério das Cidades quanto à possibilidade de suspensão do registro de inadimplência do município de Canindé/CE, nos termos do art. 26-A da Lei 10.522/2002;
9.7. encaminhar cópia desta deliberação à Procuradoria da República no Ceará, nos termos do art. 16, § 3º, da Lei 8.443/1992 c/c o art. 209, § 6º, do Regimento Interno/TCU, para adoção das medidas que entender cabíveis.

Tomada de Contas Especial instaurada pela Caixa Econômica Federal (Caixa) em razão da não consecução dos objetivos pactuados no Contrato de Repasse celebrado entre o Ministério das Cidades e a Prefeitura de Canindé/CE, com interveniência da Caixa, tendo por objeto a construção de unidades habitacionais dotadas de infraestrutura de água, pavimentação e solução de esgotamento sanitário.

Primeira Câmara

Município de Canindé/CE.

3. Responsável: Manoel Claudio Pessoa Cardoso (XXX.271.923-XX).

13.1. Ministros presentes: Benjamin Zymler (na Presidência), Raimundo Carreiro e Bruno Dantas (Relator).
13.2. Ministro-Substituto convocado: Marcos Bemquerer Costa.

ACORDAO-COMPLETO-2390934

Acórdão de Relação 972/2020 - Primeira Câmara

Acórdão de Relação

BRUNO DANTAS

Por registrar as principais ocorrências havidas no andamento do processo até o momento, resumindo os fundamentos das peças acostadas aos autos, adoto como relatório, com os ajustes necessários, a instrução da secretaria responsável pela análise da demanda (peça 16) , que contou com a anuência do corpo diretivo da unidade (peças 17-18) e do Ministério Público junto ao TCU (peça 19) :
"INTRODUÇÃO
1. Cuidam os autos de tomada de contas especial instaurada pela Caixa Econômica Federal, em desfavor de Manoel Cláudio Pessoa Cardoso, Francisco Celso Crisóstomo Secundino e Sr. Francisco Paulo Santos Justa, em razão da não consecução dos objetivos pactuados no Contrato de Repasse 233.292-40/2007 (peça 2, p. 59-65) , celebrado entre o Ministério das Cidades e a Prefeitura Municipal de Canindé/CE, com interveniência da Caixa, tendo por objeto 'Construção de 60 Unidades Habitacionais no Bairro Campinas e 12 Unidades Habitacionais na Vila Targinos, dotados de infraestrutura de agua, pavimentação e solução de esgotamento sanitário', com vigência estipulada para o período de 28/12/2007 a 30/5/2017.
2. Registre-se que a instrução do presente processo foi atribuída a esta Unidade Técnica devido à transferência de estoque de processos da Secex/CE para a Secex/TCE.
HISTÓRICO
3. O Contrato de Repasse foi celebrado em 28/12/2007, sendo previstos recursos no valor de R$ 1.056.444,08, sendo R$ 900.000,00 de recursos da União e contrapartida de R$ 156.444,08, dos quais R$ 209.362,69, correspondendo a 17,96% desse valor, foram desbloqueados ao contrato, conforme tabela abaixo (peça 2, p. 2-5) :
	Data
	Valor desbloqueio União
	Valor desbloqueio contrapartida
	TOTAL

	06/09/2010
	46.018,37
	8.000,00
	54.018,37

	14/02/2011
	24.930,00
	4.383,76
	29.313,76

	08/06/2011
	57.870,00
	10.011,78
	67.881,78

	17/11/2011
	26.100,00
	4.448,78
	30.548,78

	13/11/2012
	23.512,84
	4.048,16
	27.600,00

	TOTAL
	178.431,21
	30.892,48
	209.362,69

4. Em razão dos desbloqueios efetuados, o contratado apresentou as seguintes prestações de contas parciais (peça 2, p. 2-5) :
	Data desbloqueio
	Valor (total) 
	Data Prestação de Contas
	Aprovada?

	06/09/2010
	54.018,37
	19/01/2011
	SIM

	14/02/2011
	29.313,76
	21/06/2011
	SIM

	08/06/2011
	67.881,78
	28/12/2011
	SIM

	17/11/2011
	30.548,78
	07/08/2012
	SIM

	13/11/2012
	27.600,00
	-
	Faltando

5. O último Relatório de Acompanhamento feito pela Caixa Econômica data de 10/8/2011, onde ficou constatado execução de 18,15% do total previsto (peça 2, p. 101-103) , não havendo qualquer evolução das obras desde então.
6. Consta também Relatório de Acompanhamento específico atestando conclusão do projeto da obra, no valor de R$ 27.600,00 (peça 2, p. 111-112) . Inclusive, este é o único item para o qual não foi apresentada prestação de contas, o que, a nosso ver, admite-se com sendo a razão de a Caixa não ter incluído na TCE esta ausência de prestação de contas, uma vez que foi aferida sua execução pelo referido relatório de acompanhamento.
7. Conforme consta do Relatório de TCE de Peça 2, p. 144-147, o motivo ensejador da TCE foi a não execução total do objeto pactuado, uma vez que a parte executada não atinge o benefício social previsto.
8. Os responsáveis foram devidamente notificados, conforme consta dos ofícios e AR's constantes da Peça 2, p. 9-22.
9. Após instrução do feito, a Caixa Econômica emitiu o Relatório do Tomador de Contas Especial de Peça 2, p. 144-147, concluindo pelo débito no valor total dos valores pagos pela execução dos serviços, totalizando R$ 178.431,21 em valores originais, em razão da não execução total do objeto pactuado.
10. Na primeira intervenção desta Unidade Técnica, instrução inicial de peça 8, foi proposto, com anuência do Secretário, a citação de Manoel Cláudio Pessoa Cardoso, ex-Prefeito de Canindé/CE, em razão da 'não conclusão das obras objeto do Contrato de Repasse 233.292-40/2007, celebrado entre o Ministério das Cidades e a Prefeitura Municipal de Canindé/CE, com interveniência da Caixa, tendo por objeto 'Construção de 60 Unidades Habitacionais no Bairro Campinas e 12 Unidades Habitacionais na Vila Targinos, dotados de infraestrutura de água, pavimentação e solução de esgotamento sanitário''.
EXAME TÉCNICO
11. Manoel Cláudio Pessoa Cardoso foi regularmente citado por meio do Ofício 116/2018 (peça 13) , datado de 24/5/2018.
12. Apesar de Manoel Cláudio Pessoa Cardoso ter tomado ciência do expediente que lhe foi encaminhado, conforme atesta o aviso de recebimento (AR) que compõe a peça 14, não atendeu a citação e não se manifestou quanto à irregularidade verificada.
13. Desse modo, transcorrido o prazo regimental fixado e mantendo-se inerte o aludido responsável, impõe-se que seja considerado revel, dando-se prosseguimento ao processo, de acordo com o art. 12, § 3º, da Lei 8.443/1992.
14. Conforme já exposto na instrução inicial, a situação retratada na presente tomada de contas especial reflete execução parcial do objeto, em que a parcela executada não apresenta funcionalidade, pois foi executado apenas 18,15% do empreendimento, estando concluída apenas a etapa de Projeto.
15. Sendo assim, pode-se considerar que houve ocorrência de dano ao erário, posto que a despeito de haver recursos disponíveis para consecução do objeto conforme previsto no plano de trabalho, o gestor municipal não adotou as providências necessárias e nem apresentou justificativas sobre as razões da paralisação das obras no estado em que se encontravam.
16. Nos casos de inexecução parcial do objeto, predomina no TCU o entendimento que o débito é pelo valor integral dos recursos repassados quando ocorrer, em conjunto, as seguintes situações: o objetivo estabelecido não for alcançado, não houver comprovação da possibilidade de aproveitamento da parcela executada e a suspensão da liberação do restante dos recursos resulte de culpa do gestor. No presente caso observa-se que essas três condições ocorreram, de modo que o débito deve ser pelo total dos recursos disponibilizados. Nessa situação, o termo de incidência dos encargos legais sobre o débito deve ser a data do desbloqueio dos recursos. Tais valores e datas de ocorrência são aqueles constantes do quadro exposto no item 3 desta instrução, concernente aos recursos da União.
17. O débito deve recair exclusivamente sobre a responsabilidade de Manoel Cláudio Pessoa Cardoso, ex-Prefeito de Canindé/CE, já que todos os pagamentos foram efetuados durante o seu período de gestão, de 1/1/2009 a 31/12/2012, e teve todo seu período de gestão para executar o objeto e não o fez. Considera-se que o Contrato de Repasse foi assinado em 2007 e conforme Plano de Trabalho, estimava-se o tempo de apenas 9 meses para execução do objeto (peça 2, p. 32-47) .
18. Quanto a Francisco Celso Crisóstomo Secundino, ex-Prefeito na gestão de 1/1/2013 a 4/6/2015 e 6/9/2015 a 31/12/2015, deve ser excluído do processo, posto que não seria razoável exigir-lhe que retomasse as obras paralisadas desde pelo menos a 5/11/2011 (peça 2, p. 144-145) .
19. Referente a Francisco Paulo Santos Justa, por razões óbvias, também deve ser excluído, posto que teve a gestão por apenas 3 meses, de 5/6/2015 a 5/9/2015 (peça 2, p. 144-145) .
20. Nos processos do TCU, a revelia não leva à presunção de que seriam verdadeiras todas as imputações levantadas contra os responsáveis, diferentemente do que ocorre no processo civil, em que a revelia do réu opera a presunção da verdade dos fatos narrados pelo autor. Dessa forma, a avaliação da responsabilidade do agente não pode prescindir da prova existente no processo ou para ele carreada.
21. Ao não apresentar sua defesa, o responsável deixou de produzir prova da regular aplicação dos recursos sob sua responsabilidade, em afronta às normas que impõem aos gestores públicos a obrigação legal de, sempre que demandados pelos órgãos de controle, apresentar os documentos que demonstrem a correta utilização das verbas públicas, a exemplo do contido no art. 93 do Decreto-Lei 200/67: 'Quem quer que utilize dinheiros públicos terá de justificar seu bom e regular emprego na conformidade das leis, regulamentos e normas emanadas das autoridades administrativas competentes.'
22. Mesmo as alegações de defesa não sendo apresentadas, considerando o princípio da verdade real que rege esta Corte, procurou-se buscar, em manifestações dos responsáveis na fase interna desta Tomada de Contas Especial, se havia algum argumento que pudesse ser aproveitado a seu favor. Todavia, constata-se que não há no processo qualquer manifestação do responsável na fase interna da TCE ou prova em contrário do que está identificado nos presentes autos.
23. Dessa forma, em não havendo novos elementos a serem analisados em virtude da revelia do responsável, permanece a imputação de responsabilidade constante da citação.
24. Por outro lado, em se tratando de processo em que a parte interessada não se manifestou acerca das irregularidades imputadas, não há elementos para que se possa efetivamente aferir e reconhecer a ocorrência de boa-fé na conduta dos responsáveis, podendo este Tribunal, desde logo, proferir o julgamento de mérito pela irregularidade das contas, conforme nos termos dos §§ 2º e 6º do art. 202 do Regimento Interno do TCU. (Acórdão 2064/2011-TCU-Primeira Câmara (relator: Ubiratan Aguiar) , 6.182/2011-TCU-1a Câmara (relator: Weber de Oliveira) , 4.072/2010-TCU-1a Câmara (Relator: Valmir Campelo) , 1.189/2009-TCU-1a Câmara (Relator: Marcos Bemquerer) , 731/2008-TCU-Plenário (Relator: Aroldo Cedraz) .
25. Dessa forma, o responsável deve ser considerado revel, nos termos do art. 12, §3º, da Lei 8.443/1992, devendo as contas serem julgadas irregulares, condenando-o ao débito apurado e aplicando-lhe a multa prevista no art. 57 da Lei 8.443/1992.
26. De outra parte, consta nos autos expediente encaminhado pela Município de Canindé/CE requerendo que o TCU determine que seja retirado da condição de inadimplência a Prefeitura de Canindé em face do Contrato de Repasse n2 0233292-40/2007/Ministério das Cidades/Caixa (peça 15) .
27. Sobre isso, vale ressaltar que tal requerimento deve ser feito diretamente ao repassador dos recursos, não cabendo ao TCU fazer determinação versando sobre tal matéria.
CONCLUSÃO
28. Diante da revelia do responsável, Manoel Cláudio Pessoa Cardoso, e inexistindo nos autos elementos que permitam concluir pela ocorrência de boa-fé ou de outros excludentes de culpabilidade em sua conduta, propõe-se que suas contas sejam julgadas irregulares e que o responsável seja condenado em débito, bem como que lhe seja aplicada a multa prevista no art. 57 da Lei 8.443/1992.
29. Vale ressaltar que a pretensão punitiva do TCU, conforme Acórdão 1441/2016-TCU-Plenário, que uniformizou a jurisprudência acerca dessa questão, subordina-se ao prazo geral de prescrição indicado no art. 205 do Código Civil, que é de 10 anos, contado da data de ocorrência da irregularidade sancionada, nos termos do art. 189 do Código Civil, sendo este prazo interrompido pelo ato que ordenar a citação, a audiência ou a oitiva do responsável. No caso em exame, não ocorreu a prescrição, uma vez que os últimos recursos foram transferidos em 13/11/2012 e o AR mais antigo notificando Manoel Cláudio Pessoa Cardoso data de 15/5/2014 (peça 2, p. 10) .
PROPOSTA DE ENCAMINHAMENTO
30. Diante do exposto, submetem-se os autos à consideração superior, propondo:
a) considerar revel o responsável, Manoel Cláudio Pessoa Cardoso, CPF XXX.271.923-XX, ex-Prefeito do Município de Canindé/CE, para todos os efeitos, dando-se prosseguimento ao processo, com fulcro no art. 12, § 3º, da Lei 8.443/1992;
b) julgar irregulares, nos termos dos arts. 1º, inciso I, 16, inciso III, alínea 'c', § 2º, da Lei 8.443/92 c/c os arts. 19 e 23, inciso III, da mesma Lei, e com arts. 1º, inciso I, 209, inciso III, 210 e 214, inciso III, do Regimento Interno/TCU, as contas de Manoel Cláudio Pessoa Cardoso, CPF XXX.271.923-XX, ex-Prefeito do Município de Canindé/CE, condenando-o ao pagamento das importâncias a seguir especificadas, atualizadas monetariamente e acrescidas dos juros de mora, calculadas a partir das datas discriminadas até a data do efetiva quitação do débito, fixando-lhe o prazo de quinze dias, para que comprove, perante o Tribunal, o recolhimento das referidas quantias aos cofres do Tesouro Nacional, nos termos do art. 23, inciso III, alínea 'a', da citada lei;
Débito:
	Data
	Valor

	06/09/2010
	46.018,37

	14/02/2011
	24.930,00

	08/06/2011
	57.870,00

	17/11/2011
	26.100,00

	13/11/2012
	23.512,84

c) aplicar a Manoel Cláudio Pessoa Cardoso, CPF XXX.271.923-XX, ex-Prefeito do Município de Canindé/CE, a multa prevista no art. 57 da Lei 8.443/92 c/c o art. 267 do RI/TCU, fixando-lhe o prazo de quinze dias, a contar da notificação, para que comprove, perante o Tribunal (art. 214, III, a, do Regimento Interno do TCU) , o recolhimento da dívida aos cofres do Tesouro Nacional, atualizada monetariamente desde a data do acórdão que vier a ser proferido por este Tribunal até a do efetivo recolhimento, se pagas após o vencimento, na forma da legislação em vigor;
d) autorizar, desde logo, a cobrança judicial das dívidas, caso não atendidas a (s) notificação (ões) , na forma do disposto no art. 28, inciso II, da Lei 8.443/92;
e) autorizar também, desde logo, se requerido, com fundamento no art. 28, inciso I, da Lei 8.443, de 1992 c/c o art. 217, §§ 1º e 2º do Regimento Interno, o parcelamento da (s) dívida (s) em até 36 parcelas, incidindo sobre cada parcela, corrigida monetariamente, os correspondentes acréscimos legais fixando- lhe o prazo de quinze dias, a contar do recebimento da notificação, para comprovar perante o Tribunal o recolhimento da primeira parcela, e de trinta dias, a contar da parcela anterior, para comprovar os recolhimentos das demais parcelas, devendo incidir sobre cada valor mensal, atualizado monetariamente, os juros de mora devidos, no caso do débito, na forma prevista na legislação em vigor, alertando os responsáveis de que a falta de comprovação do recolhimento de qualquer parcela importará o vencimento antecipado do saldo devedor, nos termos do § 2º do art. 217 do Regimento Interno deste Tribunal;
f) enviar cópia do Acórdão que vier a ser proferido à Caixa Econômica Federal e ao responsável, para ciência, informando que a presente deliberação, acompanhada do Relatório e do Voto que a fundamenta, está disponível para a consulta no endereço www.tcu.gov.br/acordaos, além de esclarecer que, caso requerido, o TCU poderá fornecer sem custos as correspondentes cópias, de forma impressa;
g) Comunicar ao Município de Canindé/CE que o requerimento para que o Município seja retirado da condição de inadimplente deve ser feito diretamente ao repassador dos recursos, não cabendo ao TCU fazer determinação versando sobre tal matéria."
Importa mencionar que o titular da unidade instrutora acrescenta, em sua manifestação, análise do requerimento efetuado pela Prefeitura de Canindé/CE, no sentido de suspender a situação de inadimplência do município, nos termos a seguir transcritos:
" (...) 
4.	Por intermédio da petição protocolada, em 30/08/2018, o Dr. João Valmir Portella Leal Junior, Procurador-Geral de Canindé/CE, solicita manifestação do Tribunal de Contas da União acerca da possibilidade de suspensão da situação de inadimplência daquela municipalidade. 
5.	Esclarece que foram adotadas medidas judiciais tendentes ao resguardo do erário, como o ajuizamento de ação de ressarcimento contra o ex-gestor Manoel Cláudio Pessoa Cardoso, bem como a protocolização de representação criminal no Ministério Público Federal. Juntou elementos que comprovam a efetiva implementação dessas medidas. 
6.	Acrescenta-se que foi oficiado à Caixa Econômica Federal para que fosse suspensa a inadimplência do município, tendo em vista à Lei 12.810/2013. Contudo, essa empresa pública negou o pedido, sob o argumento de que em virtude da instauração desta tomada de contas especial, somente o TCU poderia determinar a almejada suspensão.
7.		Sem dúvida, trata-se de situação recorrente que finda por produzir colisão de interesses. De um lado, a União possui normas que, com vistas a resguardar o Erário, restringem o direito do município inadimplente de firmar novos ajustes (convênios, contratos de repasse, termos de compromisso etc) , por meio da inscrição em cadastros como o Siafi-Cauc. Por outro lado, o município, diante da necessidade de obtenção de novos recursos federais - a fim de atender demandas da população, busca a suspensão do estado de inadimplência, geralmente por meio do pagamento parcelado do débito que gerou a restrição. 
8.	O Poder Público Federal não é inflexível a essa necessidade do município, tanto que também fez prever, em seus normativos, hipóteses de suspensão da inadimplência, como por exemplo na IN STN nº 01/1997, art. 5º, § 2º, a saber: 
'Art. 5º É vedado: 
I - celebrar convênio, efetuar transferência, ou conceder benefícios sob qualquer modalidade, destinado a órgão ou entidade da Administração Pública Federal, estadual, municipal, do Distrito Federal, ou para qualquer órgão ou entidade, de direito público ou privado, que esteja em mora, inadimplente com outros convênios ou não esteja em situação de regularidade para com a União ou com entidade da Administração Pública Federal Indireta;
 II - destinar recursos públicos como contribuições, auxílios ou subvenções às instituições privadas com fins lucrativos. 
§ 1º Para os efeitos do item I, deste artigo, considera-se em situação de inadimplência, devendo o órgão concedente proceder à inscrição no cadastro de inadimplentes do Sistema Integrado de Administração Financeira do Governo Federal - SIAFI e no Cadastro Informativo - CADIN, o convenente que: 
I - não apresentar a prestação de contas, final ou parcial, dos recursos recebidos, nos prazos estipulados por essa Instrução Normativa; 
II - não tiver a sua prestação de contas aprovada pelo concedente por qualquer fato que resulte em prejuízo ao erário; 
III - estiver em débito junto a órgão ou entidade, da Administração Pública, pertinente a obrigações fiscais ou a contribuições legais. 
§ 2º Nas hipóteses dos incisos I e II do parágrafo anterior, a entidade, se tiver outro administrador que não o faltoso, e uma vez comprovada a instauração da devida tomada de contas especial, com imediata inscrição, pela unidade de contabilidade analítica, do potencial responsável em conta de ativo "Diversos Responsáveis", poderá ser liberada para receber novas transferências, mediante suspensão da inadimplência por ato expresso do ordenador de despesas do órgão concedente. Redação alterada p/IN 5/2001
 § 3º O novo dirigente comprovará, semestralmente ao concedente o prosseguimento das ações adotadas, sob pena de retorno à situação de inadimplência.'
9.	Anos mais tarde a Portaria Interministerial nº 507/2011 disciplinou essa questão, sob a seguinte redação:
'Art. 84. No caso da apresentação da prestação de contas ou recolhimento integral do débito imputado, após o encaminhamento da tomada de contas especial ao Tribunal de Contas da União, proceder-se-á a retirada do registro da inadimplência, e:
I - aprovada a prestação de contas ou comprovado o recolhimento integral do débito imputado:
a) comunicar-se-á o fato à respectiva unidade de controle interno que certificou as contas para adoção de providências junto ao Tribunal de Contas da União; e
b) manter-se-á a baixa da inadimplência, bem como a inscrição da responsabilidade apurada, que só poderá ser alterada mediante determinação do Tribunal;
II - não sendo aprovada a prestação de contas:
a) comunicar-se-á o fato à unidade de controle interno que certificou as contas para adoção de providências junto ao Tribunal de Contas da União; e
b) reinscrever-se-á a inadimplência do órgão ou entidade convenente ou contratado e manter-se-á a inscrição de responsabilidade.
 (...) '
10.	Atualmente, a Portaria Interministerial nº 424/2016 mantém, basicamente, a mesma redação, prevendo que a retirada do registro da inadimplência é possível, após o encaminhamento da tomada de contas especial ao TCU, quando há a apresentação da prestação de contas ou o recolhimento integral do débito imputado (art. 72) .
11.	Observa-se que o caso concreto não se subsume perfeitamente à norma acima, na medida em que a prestação de contas já havia sido apresentada na fase interna. Ademais, não foi recolhido integralmente o débito. 
12.	Todavia, consulta a jurisprudência no âmbito do Judiciário revela o êxito de municípios no levantamento de inadimplência, mesmo sem o recolhimento integral do débito. O STF vem em situações semelhantes deferindo liminares para suspensão do registro de inadimplência no SIAFI, por vislumbrar maior risco de dano no impedimento de novos repasses ao ente federado, considerando 'os prejuízos decorrentes para o exercício das funções primárias do ente político, sobretudo no tocante à continuidade da execução das políticas públicas' (ex.: ACO 3147 MC / PE, julgada em 6/7/2018; ACO 2.921 CE; AC 1.828-MC/SE, DJ 16/10/2007; AC 1.896/SE; ACO 3090 MC/DF) .
13.	Cabe mencionar que o Relator do ARE 1084131/GO, Ministro Marco Aurélio, ao tratar dessa questão, negou provimento a agravo da União, tendo comparado em seu voto o estado de inadimplência à suspensão de transferência voluntária. Nesse sentido, registrou que essa situação é tão gravosa que existe "amplo leque de exceções", a exemplo das elencadas na Lei Complementar nº 101/2000, ou seja, essa norma exclui nos casos de suspensão de transferências voluntárias as destinadas às ações de educação, saúde e assistência social.
14.	No tocante à jurisprudência do TCU, não se pode deixar de mencionar que essa é majoritariamente no sentido de que a possibilidade de suspensão da inadimplência do município se materializa quando o gestor atual adota medidas para resguardo do Erário, nos termos do art. 59, §§ 4º ao 8º, da Portaria Interministerial MP/MF/MTFC 424/2016 (Acórdão 5453/2018-TCU-Segunda Câmara, Rel. Augusto Nardes; Acórdão 5318/2018-TCU-Segunda Câmara, Rel. Marcos Bemquerer; Acórdão 4816/2018-TCU-Segunda Câmara, Rel. Marcos Bemquerer;  Acórdão 2521/2018-TCU-Segunda Câmara, Rel. André Carvalho;  Acórdão 836/2018-TCU-Segunda Câmara, Rel. Vital do Rêgo) . 
15.	Feitas essas considerações, entende-se que, na hipótese em comento, se deva informar ao Ministério das Cidades que a suspensão da inadimplência do município de Canindé/CE encontra respaldo na jurisprudência do TCU e do STF."
O Parquet especializado, representado pelo Subprocurador-Geral Lucas Rocha Furtado, anui também às considerações do titular da unidade, nos seguintes termos:
" (...) entendo pertinente o pronunciamento do Secretário da Secex-TCE com relação à possibilidade de suspensão da inadimplência do município de Canindé-CE. Essa Corte de Contas já sedimentou posicionamento no sentido de que, na hipótese de o município estar sendo administrado por outro gestor, que não o faltoso, e comprovada a adoção das medidas pertinentes com vistas a apuração dos fatos, poderá ser suspensa a inadimplência daquele convenente, a fim de que se possa receber novas transferências voluntárias (Acórdão 3034/2009-TCU-Plenário) .
De fato, não é razoável culpar o Município pela má atuação de um ex-gestor, visto que, caso assim o fosse, em última análise, estaria aplicando punição à toda população residente daquela circunscrição territorial, pois esta quem seria afetada pela impossibilidade de recebimentos de novos recursos federais. 
Cumpre ressaltar que as medidas visando à suspensão da inadimplência e a liberação do município para receber novos recursos federais devem ser tomadas junto ao órgão repassador, não junto ao TCU, porém isso não impede que essa Corte de Contas informe ao Ministério das Cidades quanto essa possibilidade. "
	É o relatório.

8.1. Marcelo Meneses Aguiar (17.329/OAB-CE) e outros, representando Prefeitura Municipal de Canindé/CE.

Subprocurador-Geral Lucas Rocha Furtado.

TOMADA DE CONTAS ESPECIAL. CONTRATO DE REPASSE ENTRE O MINISTÉRIO DAS CIDADES E O MUNICÍPIO DE CANINDÉ/CE, COM INTERVENIÊNCIA DA CAIXA ECONÔMICA FEDERAL. PARALISAÇÃO INJUSTIFICADA DAS OBRAS OBJETO DA AVENÇA. CITAÇÃO. REVELIA. CONTAS IRREGULARES. DÉBITO. MULTA.

TOMADA DE CONTAS ESPECIAL (TCE)

Secretaria de Controle Externo de Tomada de Contas Especial (SecexTCE).

Em exame a Tomada de Contas Especial instaurada pela Caixa Econômica Federal (Caixa) em desfavor de Manoel Cláudio Pessoa Cardoso, Francisco Celso Crisóstomo Secundino e Francisco Paulo Santos Justa, em razão da não consecução dos objetivos pactuados no Contrato de Repasse 233.292-40/2007, celebrado entre o Ministério das Cidades e o município de Canindé/CE, com interveniência da Caixa, tendo por objeto a "construção de 60 unidades habitacionais no bairro Campinas e 12 unidades habitacionais na Vila Targinos, dotadas de infraestrutura de água, pavimentação e solução de esgotamento sanitário".
Importante mencionar que a vigência do ajuste compreendia o período entre 28/12/2007 a 30/5/2017, e foram previstos R$ 1.056.444,08 para a execução do objeto, sendo R$ 900.000,00 por parte do concedente, e R$ 156.444,08 sob a forma de contrapartida do município. 
Posiciono-me favoravelmente à análise empreendida pela unidade instrutora e a acolho como razões de decidir, sem prejuízo das considerações a seguir.
Conforme já apresentado no Relatório precedente, as irregularidades que ensejaram a instauração desta TCE foram apuradas pelo Ministério das Cidades por meio do processo administrativo 00190.001017/2017-41.
Em resumo, a questão central gira em torno da não conclusão do objeto da avença, mormente pelo fato de que a parcela executada (18,15%) não atinge o benefício social previsto. 
A unidade instrutora entendeu que houve dano ao erário, uma vez que, não obstante possuir recursos disponíveis para consecução do objeto, conforme previsto no plano de trabalho, o gestor municipal não adotou as providências necessárias e nem apresentou justificativas sobre as razões da paralisação das obras no estado em que se encontravam.
Além disso, entendeu que o débito deveria ser atribuído exclusivamente a Manoel Cláudio Pessoa Cardoso, já que todos os pagamentos (6/9/2010 a 13/11/2012) foram efetuados durante a sua gestão (1/1/2009 a 31/12/2012) , tendo o prefeito todo esse período para executar o objeto e não o fez. Impende mencionar que o Plano de Trabalho previa nove meses para a consecução do objeto da avença, que, conforme mencionei, teve seu início em 28/12/2007.
Assim sendo, os demais responsáveis foram excluídos do rol de citados, pois, no entender da Secex/TCE, não seria razoável exigir deles que retomassem as obras paralisadas após considerável lapso temporal.
Embora devidamente citado em razão da paralisação injustificada das obras objeto do Contrato de Repasse 233.292-40/2007, a despeito de haver recursos disponíveis, o responsável deixou transcorrer o prazo regimental sem apresentar alegações de defesa ou efetuar o recolhimento do débito, razão pela qual deve ser considerado revel, dando-se prosseguimento ao processo, nos termos do art. 12, § 3º, da Lei 8.443/1992.
Ademais, vale informar que o responsável tampouco se manifestou na fase interna da TCE, inexistindo nos autos quaisquer elementos que permitam concluir pela ocorrência de boa-fé ou de outros excludentes de culpabilidade em suas condutas. 
Outrossim, importante ressaltar que deve ser imputado ao responsável o débito pelo montante integral dos recursos repassados, haja vista que o objetivo do contrato de repasse não foi atingido, não há comprovações nos autos da possibilidade de aproveitamento da parte executada e, ainda, a suspensão da liberação do restante dos recursos foi causada pelo mencionado prefeito.
Por fim, quanto ao requerimento acostado aos autos pelo município de Canindé/CE, solicitando ao Tribunal que determine a sua retirada da condição de inadimplência, anuo ao entendimento do Ministério Público junto a esta Corte. 
Como bem pontuado pelo Parquet, na situação em que o município está sendo administrado por outro gestor, que não o responsável pela irregularidade, e comprovada a adoção das medidas pertinentes para a apuração dos fatos, poderá ser suspensa a inadimplência daquele convenente, para que esteja apto a receber novas transferências voluntárias. Nesse Sentido, o Acórdão 3034/2009-TCU-Plenário) .
Ademais, afirma o MPTCU que "não é razoável culpar o Município pela má atuação de um ex-gestor, visto que, caso assim o fosse, em última análise, estaria aplicando punição à toda população residente daquela circunscrição territorial, pois esta quem seria afetada pela impossibilidade de recebimentos de novos recursos federais. "
Dessa forma, diante do fato de que as providências com vistas a cancelar a inadimplência e a permitir que o município receba novos recursos federais devem ser tomadas junto ao órgão repassador, acompanho a sugestão do MPTCU no sentido de informar ao Ministério das Cidades quanto a essa possibilidade.
Assim, diante dos fatos acima delineados e considerando que o responsável não compareceu aos autos a fim de tentar afastar as irregularidades que lhe foram imputadas, acolho a proposta da unidade técnica e do Ministério Público junto ao TCU, no sentido de julgar irregulares as contas de Manoel Cláudio Pessoa Cardoso, condenando-o à devolução do débito apurado e da multa prevista no art. 57 da Lei 8.443/1992.
TCU, Sala das Sessões Ministro Luciano Brandão Alves de Souza, em 29 de janeiro de 2019.
Ministro BRUNO DANTAS 
Relator